臺灣高雄地方法院民事判決　　　　　　　95年度訴字第3793號
原　　　告　己○○
原　　　告　庚○○○
　　　　　　　　　　　　巷21.
共　　　同
訴訟代理人　康進益律師
　　　　　　王國論律師
被　　　告　乙○○
　　　　　　　　　　　　號
訴訟代理人　丁○○
被　　　告　丙○○
上列當事人間拆屋還地事件，本院民國96年9 月28日言詞辯論終
結，判決如下：
  主  文
被告乙○○、丙○○應將坐落高雄縣彌陀鄉○○段三六一地號土
地上如附圖所示Ａ、Ｂ、Ｃ部分之建物（面積分別為七十四點０
六平方公尺、五十二點二五平方公尺、一百二十九點二六平方公
尺)， 及如附圖所示Ｄ部分之紅磚矮牆（面積為一點五四平方公
尺，扣除開口部分為零點七０平方公尺）拆除，並將上開建物及
紅磚矮牆坐落之土地騰空返還原告及其他共有人全體。
被告乙○○應將坐落高雄縣彌陀鄉○○段三六一地號土地上如附
圖所示Ｅ部分之建物（面積為二十七點七三平方公尺）拆除，並
將上開建物坐落土地騰空返還原告及其他共有人全體。
被告丙○○應將坐落高雄縣彌陀鄉○○段三六一地號土地上如附
圖所示Ｆ部分之建物（面積為三點零一平方公尺）拆除，並將上
開建物坐落土地騰空返還原告及其他共有人全體。
訴訟費用由被告負擔。
　事實及理由
壹、程序方面：
一、按訴狀送達後，原告不得將原訴變更或追加他訴，但請求之
    基礎事實同一者，不在此限，民事訴訟法第255 條第1 項第
    2 款定有明文。本件原告原係起訴聲明：「被告應連帶將所
    占用之如附圖（見本院卷第6 頁）所示坐落於高雄縣彌陀鄉
    ○○段361 地號土地（面積以實測為準）及其上開牌號碼高
    雄縣彌院鄉○○村○○路西一巷5 號建物（面積以實測為準
    ）拆除返還予原告及其他共有人」，嗣於訴狀送達被告後，
    變更應受判決事項之聲明為如主文第1 至3 項所示，而原告
    請求之基礎事實，均係原告共有之系爭土地上遭被告共同享
    有事實上處分權或各自享有事實上處分權之建物或矮牆占用
    ，原告為全體共有人之利益，本於所有物返還請求權之法律
    關係，請求被告將該等地上物拆除騰空並返還土地，原告請
    求之基礎事實均相同，核與上揭法條規定相符，其所為上揭
    訴之聲明變更，依法自應予以准許，合先敘明。
二、被告未於言詞辯論期日到場，經核無民事訴訟法第386 條所
    列各款之情形，爰依原告之聲請，准由其一造辯論而為判決
    。
貳、實體方面：
一、本件原告主張：坐落高雄縣彌陀鄉○○段361 地號土地（下
    稱系爭土地）為原告己○○、薛謝寶霞2 人及訴外人王玉蘭
    、汪蒼仁、甲○○、戊○○、張同明所共有，應有部分分別
    為1704分之366 、1704分之366 、1704分之44、1704分之88
    、1704分之600 、1704分之120 、1704分之120 。詎被告2
    人無任何正當權源，竟共同占用系爭土地上如附圖所示Ａ、
    Ｂ、Ｃ部分土地（面積分別為74.06 平方公尺【原告96年9
    月7 日準備書(二)狀誤植為174.06平方公尺】、52.25 平方公
    尺、129.26平方公尺）搭蓋建物使用，及如附圖所示Ｄ部分
    土地（面積為1.54平方公尺，扣除開口部分為0.70平方公尺
    ）興建矮牆使用，另被告乙○○、丙○○並分別占用系爭土
    地上如附圖所示Ｅ、Ｆ部分土地（面積分別為27.73 平方公
    尺、3.01平方公尺）各自搭蓋建物使用，原告為全體共有人
    之利益，本於所有物返還請求權之法律關係，請求被告將上
    開建物及矮牆拆除騰空，並返還上開建物及矮牆坐落土地予
    原告及其他共有人全體等語。聲明求為判決：如主文所示。
二、被告未於言詞辯論期日到場，惟據渠等前到庭陳述略以：伊
    等自小即居住於系爭土地上之建物，當初係訴外人即系爭土
    地之共有人薛李烏米同意伊等之外公王滿在該處居住，而王
    滿則叫伊等之父親許從在系爭土地上以草和土搭蓋建物居住
    ，嗣因該等建物無法使用，薛李烏米遂同意許從重新搭蓋如
    附圖所示系爭建物及地上物等語資為抗辯。並聲明求為判決
    駁回原告之訴。
三、原告主張系爭土地為原告己○○、薛謝寶霞2 人及訴外人王
    玉蘭、汪蒼仁、甲○○、戊○○、張同明所共有，應有部分
    分別為1704分之366 、1704分之366 、1704分之44、1704分
    之88、1704分之600 、1704分之120 、1704分之120 ，而如
    附圖所示Ａ（面積74.06 平方公尺）、Ｂ（面積52.25 平方
    公尺）、Ｃ（面積129.26平方公尺）、Ｅ（面積27.73 平方
    公尺）及Ｆ部分（面積3.01平方公尺）建物及如附圖所示Ｄ
    部分（面積1.54平方公尺，扣除開口部分為0.70平方公尺）
    紅磚矮牆，分別占用系爭土地之事實，業據其提出土地登記
    謄本為證（見本院卷第7 至10頁），且為被告所不爭執，並
    經本院會同地政人員至現場勘驗測量屬實，有勘驗筆錄、複
    丈成果圖及現場照片8 張在卷可稽，原告此部分之主張自堪
    信為真實。
四、本件原告主張上開如附圖所示Ａ、Ｂ、Ｃ、Ｅ、Ｆ部分建物
    及如附圖所示Ｄ部分紅磚矮牆無權占用系爭土地，被告應將
    系爭建物及矮牆拆除騰空，並將土地返還予原告及其他共有
    人全體，則為被告所否認，並以前揭情詞置辯，經查：
  (一)按所有人對於無權占有或侵奪其所有物者，得請求返還之。
    對於妨害其所有權者，得請求除去之；各共有人對於第三人
    ，得就共有物之全部，為本於所有權之請求。但回復共有物
    之請求，僅得為共有人全體之利益為之。民法第767 條、第
    821 條分別定有明文。又各共有人按其應有部分，對於共有
    物之全部雖有使用收益之權，惟共有人對於共有物之特定部
    分使用收益，仍須徵得他共有人全體之同意，非謂共有人得
    對於共有物全部或任何一部有自由使用收益之權利。如共有
    人不顧他共有人之利益，而就共有物之全部或一部任意使用
    收益，即屬侵害他共有人之權利（最高法院62年度臺上字第
    1803號判例意旨參照）。再違章建築之讓與，雖因不能為移
    轉登記而不能為不動產所有權之讓與，但受讓人與讓與人間
    如無相反之約定，應認為讓與人已將該違章建築之事實上處
    分權讓與受讓人。房屋之拆除為一種事實上之處分行為，須
    有事實上之處分權者，始有拆除之權限。
　(二)本件被告雖抗辯：系爭建物及地上物係訴外人王滿同意伊等
　  父親許從所建，伊等自小即居住於系爭土地上之建物云云，
    而證人即系爭土地共有人戊○○亦到庭證述：訴外人即原告
    2 人之被繼承人薛李烏米係王滿的女兒，而王滿與許從則係
    丈人、女婿之關係，系爭建物為王滿叫許從所蓋，至於薛李
    烏米有無同意許從在系爭土地上建屋或其他人有無同意許從
    在該處建屋，伊則不清楚，系爭建物改建成現狀已約4 、50
    年，因被告2 人為許從之子，故居住於系爭建物等語（見本
    院卷第83至85頁）。惟查：系爭土地係於民國36年5 月16日
    辦理所有權登記，當時之土地共有人分別為訴外人王滿、王
    玉蘭及張碖，應有部分各為1704分之88、1704分之44及1704
    分之720 ，嗣於55年7 月14日，訴外人張祥及薛李烏米再登
    記為系爭土地共有人，應有部分分別為1704分之120 及1704
    分之732 （5 人各應有部分為1704分之88、1704分之44、17
    04分之720 、1704分之120 及1704分之732 ，合計為1704分
    之1704）等情，此有高雄縣岡山地政事務所96年3 月21日岡
    所一字第0960002777號函檢送之系爭土地登記簿附卷可稽（
    見本院卷第90至98頁），則依證人戊○○上開證詞，雖足認
    系爭土上之建物確係訴外人王滿同意被告之父許從所興建，
    然王滿既僅為系爭土地之原共有人之一（自36年起系爭土地
    即為共有狀態），而分別共有人，按其應有部分，對於共有
    物之全部，有使用收益之權，民法第818 條雖定有明文，然
    所謂「按其應有部分」，係抽象存在，是依證人戊○○前揭
    證詞，既無法認定王滿當時係經系爭土地全體共有人同意，
    而有使用特定土地即如附圖所示系爭建物及矮牆占用部分土
    地之權利，且被告復無法提出其他證據證明系爭建物及矮牆
    部分占用之土地，係王滿經當時之全體共有人同意而出借予
    許從建屋者，依前揭法律規定及判例意旨，被告自不得執此
    使用借貸關係對其他共有人而主張有合法占有土地之權源，
    是被告2 人前揭抗辯自不足採。
  (三)又坐落系爭土地上如附圖所示Ａ、Ｂ、Ｃ、Ｅ、Ｆ部分之建
    物，係由訴外人即被告之父許從所興建，屬未經建物第一次
    所有權登記之違章建築，此為兩造所不爭執，而訴外人許從
    已經將如附圖所示Ａ、Ｂ、Ｃ部分建物（三合院建物）之權
    利讓與被告2 人，由被告2 人依傳統習俗分居該三合院兩側
    ，並共同占有使用中，及將如附圖所示Ｅ部分建物之權利讓
    與被告乙○○、將附圖所示Ｆ部分建物之權利讓與被告丙○○，並分別由被告乙○○及丙○○各自占有使用中等情，業
    據被告陳明在卷（見本院卷第162 至164 頁），足認被告2
    人已共同取得如附圖所示Ａ、Ｂ、Ｃ部分建物之事實上處分
    權，及被告乙○○、丙○○已分別取得如附圖所示Ｅ、Ｆ部
    分建物之事實上處分權，而具有拆除該等建物之權限。至坐
    落系爭土地上如附圖所示Ｄ部分之紅磚矮牆，亦係訴外人許
    從所興建，但未特別言明是否將此部分之事實上處分權讓與
    被告2 人，固據被告陳明在卷，然因系爭紅磚矮牆實乃被告
    2 人共同享有事實上處分權之如附圖所示Ａ、Ｂ、Ｃ部分建
    物（三合院建物）前方私人庭院所附連環繞之牆垣，並連接
    系爭三合院建物之庭院大門乙節，有現場照片（見本院卷第
    12至13頁）及複丈成果圖（見本院卷第74頁）附卷可稽，堪
    認該紅磚矮牆應係被告之父許從所興建用供區隔其個人所使
    用系爭三合院建物及前方庭院、並阻止第三人任意進出而設
    置之違章建築，其性質上應屬系爭三合院建物之從物。按主
    物之處分，及於從物，民法第68條第2 項定有明文；是依上
    開說明，系爭紅磚矮牆於系爭三合院建物之事實上處分權讓
    與被告2 人時，其事實上處分權，亦應已隨同移轉予被告2
    人，已無可疑。從而，原告為全體共有人之利益，訴請被告
    2 人拆除如附圖所示Ａ、Ｂ、Ｃ部分建物及如附圖所示Ｄ部
    分紅磚矮牆，及被告乙○○拆除如附圖所示Ｅ部分建物、被
    告丙○○拆除如附圖所示Ｆ部分建物，並返還占用之土地予
    原告及其他共有人全體，自屬有據。
五、綜上所述，原告為全體共有人之利益，本於所有物返還請求
    權之法律關係，請求被告乙○○、丙○○將坐落系爭土地上
    如附圖所示Ａ、Ｂ、Ｃ部分之地上建物及Ｄ部分之紅磚矮牆
    拆除，並將上開建物及矮牆坐落之土地騰空返還原告及其他
    共有人；請求被告乙○○將坐落系爭土地上如附圖所示Ｅ部
    分地上建物拆除，並將上開建物坐落之土地騰空返還原告及
    其他共有人；請求被告丙○○將坐落系爭土地上如附圖所示
    Ｆ部分地上建物拆除，並將上開建物坐落之土地騰空返還原
    告及其他共有人，為有理由，應予准許。
六、本件事證已臻明確，兩造其餘攻擊防禦方法及舉證，核於判
    決結果不生影響，爰不一一論斷，附此敘明。
七、據上論結，本件原告之訴為有理由，依民事訴訟法第78條、
    第85條第1 項，判決如主文。
中　　華　　民　　國　　96　　年　　10　　月　　12　　日
                  臺灣高雄地方法院民事第三庭
                      法　官　劉惠娟
正本係照原本作成。
如不服本判決，應於送達後20日內，向本院提出上訴狀並表明上
訴理由，如於本判決宣示後送達前提起上訴者，應於判決送達後
10日內補提上訴理由書（須附繕本）。
中　　華　　民　　國　　96　　年　　10　　月　　15　　日
                      書記官　林雯琪
